【裁判字號】    97,易,1387
【裁判日期】    970917
【裁判案由】    詐欺
【裁判全文】
臺灣臺中地方法院刑事判決              97年度易字第1387號
公  訴  人  臺灣臺中地方法院檢察署檢察官
被      告  丙○○
                    （另案在臺灣臺中監獄執行中）
上列被告因詐欺案件，經檢察官提起公訴（96年度偵緝字第3458
號），本院判決如下：
    主    文
丙○○無罪。
    理    由
一、公訴意旨略以：被告丙○○意圖為自己不法之所有，於民國
    95年2月底，向其德國友人Alfons Licher詐稱欲出售名犬2
    隻，並請Alfons Licher代尋買主，價金為41,000歐元，甲○○
    ○○○ ○○○○○○不疑有他，遂將上開訊息告知西班牙友人乙○○○○
    ○○○○○○○○○○○○○○○，乙○○○○ ○○○○○○○ ○○○○○○○○聞訊後表示願
    意購買，AlfonsLicher乃將上開情形告知被告丙○○。被告
    丙○○隨即於95年3月中旬，以電子郵件之方式，請Alfons
    Licher轉告乙○○○○ ○○○○○○ ○○○○○○○○○，將買賣價金匯款至張
    議文（另為不起訴處分）所開立之中國信託商業銀行南屯分
    行帳號0000000000000號帳戶，乙○○○○ ○○○○○○ ○○○○○○○○○ 不
    疑有他，因陷於錯誤，隨即依被告丙○○之指示，於同年3
    月17日，匯款41,000歐元至上開帳戶，詎被告丙○○於詐得
    上開款項後，即避不見面，並將上開款項提領花用一空，乙○
    ○○○ ○○○○○○○○○○○○○○○至此方知受騙。案經乙○○○○ ○○○○○○○○○
    ○○○○○○委由熊賢祺律師訴由臺中市警察局第四分局報請偵辦
    ，因認被告丙○○涉有刑法第339條第1項詐欺取財罪嫌等語
    。
二、按犯罪事實應依證據認定之，無證據不得認定其犯罪事實，
    不能證明被告犯罪者，應諭知無罪之判決，刑事訴訟法第15
    4條第2項、第301條第1項分別定有明文。又犯罪事實之認定
    ，應憑真實之證據，倘證據是否真實尚欠明確，自難以擬制
    推測之方法，為其判斷之基礎。且認定犯罪事實之證據係指
    足以認定被告確有犯罪行為之積極證據資料而言，該項證據
    自須適合於被告犯罪事實之認定，始得採為斷罪資料。故刑
    事訴訟上之證明資料，無論其為直接或間接證據，均須達於
    通常一般人均不致有所懷疑，而得確信其為真實之程度，始
    得據為有罪之認定，若關於被告是否犯罪之證明未能達此程
    度，而有合理懷疑之存在，致使無從形成有罪之確信，根據
    罪證有疑，利於被告之證據法則，即不得據為不利被告之認
    定（最高法院53年臺上字第656號、29年上字第3105號、76
    年度臺上字第4986號及32年上字第67號判例參照）。
三、公訴人認被告丙○○涉有前揭罪嫌，無非係以告訴代理人熊
    賢祺律師之指訴、證人Alfons Licher所出具之宣誓證明書
    、告訴人乙○○○○ ○○○○○○ ○○○○○○○○○所出具之授權委託公證書
    、匯款單據、及證人張議文前述帳戶之開戶資料、資金往來
    明細等為其論據。惟訊之被告丙○○於本院審理中固坦承其
    曾向證人張議文借用上開帳戶，及其確曾受領告訴人乙○○○○
    ○○○○○○ ○○○○○○○○○匯至該帳戶內之41,000歐元等事實不諱，
    然仍堅決否認有何詐欺取財之犯行，辯稱：伊與證人Alfons
     Licher係舊識，證人Alfons Licher因彼此間所合作仲介之
    犬隻買賣等，已累計積欠伊佣金近4萬餘歐元，伊就此屢向
    證人Alfons Licher催索追討，殆至95年3月間，伊又藉無資
    金參加在中國大陸舉辦之犬隻競賽為由，再向證人Alfon sL
    icher追索前揭款項，並就其質疑總額差距，向證人Alfons
    Licher提出解釋，嗣證人Alfons Licher即表示願意如數匯
    款清償，然伊因與他人有所訴訟爭執，為免此筆款項無端受
    波及而遭查封凍結，遂經徵得證人即伊女友張議文同意後，
    將前述證人張議文所有之中國信託商業銀行南屯分行帳戶號
    碼提供予證人Alfons Licher為匯款使用。嗣因西班牙駐臺
    辦事處人員向證人張議文表示上開款項係告訴人乙○○○○ ○○○○
    ○○○○○○○○○○○欲向伊購買犬隻之費用，伊始又與證人Alfon s
    Licher聯絡求證為何匯款人名義係告訴人乙○○○○ ○○○○○○○○○○
    ○○○○○、匯款單據上並載有犬隻名字等情，然證人Alfons Li
    cher仍堅持該筆款項係用以清償其所欠之佣金，並表示不用
    管匯款人名義為何、匯款單據上有無填載犬隻名字等語。伊
    確實未向證人Alfons Licher提過要出售本案2隻名犬，告訴
    人乙○○○○ ○○○○○○○○○○○○○○○既表示該筆匯款係其欲購買本案2
    隻名犬之費用，亦即其非代證人Alfons Licher匯款以清償
    前述佣金，伊願意將前述款項全數返還予告訴人乙○○○○ ○○○○
    ○○○○○○○○○○○等語。
四、本院認：
   (一)按刑事訴訟之目的，固在發見真實，即尋求事實之真相，
     使刑法得以正確適用，藉以維護社會之安全，刑事訴訟制
     度，無論係採職權主義或當事人主義，法院均居於公平第
     三人之立場，就當事人雙方之攻擊、防禦，基於辯論，形
     成正確之心證而為裁判，然為達實體真實之發現，仍應採
     取合理之手段，維持程序之公正，以保障個人之權益，固
     此，刑事審判，對於刑事訴訟之程序，自應確實遵守，以
     符憲法第8條第1項所規定，「非由法院依法定程序不得審
     問處罰」之旨而確保裁判之公正。刑事訴訟法第159條第1
     項規定：「被告以外之人於審判外之言詞或書面陳述，除
     法律有規定者外，不得作為證據」；其立法本旨係以證人
     於審判外之言詞或書面陳述，屬於傳聞證據，此項證據，
     當事人無從直接對於原供述者加以詰問，以擔保其真實性
     ，法院亦無從直接接觸證人而審酌其證言之憑信性，違背
     直接審理及言詞審理之原則，除具有必要性及信用性情況
     之除外者外，原則上不認其有許容性，自不具證據能力；
     至所謂具有必要性及信用性情況者，例如刑事訴訟法第15
     9條之1至第159條之5及第206條等情形，仍例外認其有證據
     能力，惟應於判決理由說明之（最高法院94年度台上字第2
     507號裁判要旨）。又按刑事訴訟為發現實質之真實，採直
     接審理及言詞審理主義，證據資料必須能由法院以直接審
     理方式加以調查，證人必須到庭以言詞陳述，始得採為判
     斷之依據。而告訴人係向司法警察機關或偵查機關申告犯
     罪事實而要求訴追之人，其於我國刑事訴訟法中，並非法
     定列舉之獨立證據方法，若以告訴人所陳親身經歷之被害
     經過，作為認定犯罪事實之依據時，乃居於證人之地位，
     亦即其證據方法為證人，必須踐行有關證人之證據調查程
     序，是告訴人自應親身到案陳述其親身經歷之被害經過，
     苟僅以書狀或委託代理人具狀或提出陳述者，依上開說明
     ，自應認無證據能力，不得據為裁判之依據。而查本件告
     訴人乙○○○○ ○○○○○○○○○○○○○○○於偵查中並未親身到案陳述被
     害經過，僅委託告訴代理人熊賢祺律師複委託洪梓銘於警
     詢中、及委託告訴人李進建律師、熊賢祺律師於偵訊中分
     別到場說明被害經過而已；且嗣於本院審理中，經以證人
     身分傳喚告訴人乙○○○○ ○○○○○○○○○○○○○○○到庭為證，告訴人
     乙○○○ ○ ○○○○○○○○○○○○○○○經合法傳喚，更未具狀請假或為
     其他陳述，核係無正當理由而不到庭，是依前述說明，本
     件告訴人乙○○○○ ○○○○○○○○○○○○○○○委託代理人所提出之陳述
     ，均無證據能力，自不得採為本案實體之判斷依據，公訴
     人持此為不利被告丙○○之推認，即有誤會。
   (二)再按證人、鑑定人依法應具結而未具結者，其證言或鑑定
     意見，不得作為證據。刑事訴訟法第158條之3定有明文。
     本件告訴人代理人熊賢祺律師所呈報之證人Alfons Licher
     於德國薩克森州聯邦法院公證處所為之宣誓證言，未經具
     結，被告丙○○於本院審理中復已陳明證人Alfons Licher
     上開證言無證據能力，即表示反對將此等傳聞證據納入本
     件證據資料中，依上開規定，證人Alfons Licher上開證詞
     即無證據能力，公訴人據引為不利被告丙○○之依據，亦
     有誤會。
   (三)又縱認告訴人乙○○○○ ○○○○○○○○○○○○○○○上開指述、證人Alfo
     ns Licher上開證述內容，均有證據能力。惟就關於證人Al
     fons Licher指陳被告丙○○曾向其表示以41,000歐元出售
     本案2隻名犬一節，本院遍查全卷其餘證據資料，除證人Al
     fons Licher片面指證外，亦別無其他適宜證據可資相應，
     證人Alfons Licher於本院審理中復經合法傳喚而未到庭，
     更無從對此予以詰問、究實，是證人Alfons Licher指證被
     告曾向其表示以41,000歐元出售本案2隻名犬等語，是否盡
     符實情，即有疑義。又依告訴人乙○○○○ ○○○○○○○○○○○○○○○所
     述，其並未親身與被告丙○○商議本件交易細節，純係片
     面聽從證人Alfons Licher所言，並依其所提供之資料、及
     按其指示匯款而已。而證人Alfons Licher所為此部分之證
     詞，既有疑義，告訴人乙○○○○ ○○○○○○○○○○○○○○○此純粹聽從
     證人Alfons Licher之行止、及其因此所派生之指述內容，
     自無從採為被告丙○○不利之評斷，或用以為證人Alfons
     Licher前揭證述內容之補強證據。況被告丙○○與證人Alf
     ons Licher前已合作犬隻買賣交易多次，證人Alfons Lich
     er累計積欠被告4萬餘歐元等節，除經被告丙○○於本院審
     理中說明甚詳，復有行政院農業委員會動植物防疫檢疫局
     新竹分局97年5月5日防檢竹動字第0971542918號函暨其所
     檢送之被告丙○○等向該局申報輸出入動植物檢疫案件資
     料彙整表等在卷可參，乃被告丙○○辯稱其與證人Alfons
     Licher有所債務糾葛未及理清楚，證人Alfons Licher向其
     表示前揭匯款係用以清償所積欠之佣金等語，衡情，亦不
     能排除其可能性。
   (四)另被告丙○○係因與他人有所訴訟爭執，為免前述匯款無
     端受波及而遭查封凍結，遂經徵得證人即伊女友張議文同
     意後，將前述證人張議文所有之中國信託商業銀行南屯分
     行帳戶號碼提供予證人Alfons Licher為匯款使用一節，亦
     經被告丙○○於本院審理中供述甚詳，核與證人張議文於
     偵訊中證述係因被告丙○○與他人有財務糾紛，才向其借
     用帳戶等語相吻合，是被告丙○○此部分供述內容，應可
     採信。而被告丙○○、證人張議文既係屬男女朋友，雙方
     關係密切，被告丙○○因前述考慮，乃一時向證人張議文
     借帳戶使用，尚與常情無違，亦不能因此指其自始即有不
     法所有之意圖，故公訴人以此質疑被告丙○○，容併有誤
     會。
   (五)此外，告訴人乙○○○○ ○○○○○○○○○○○○○○○所出具之授權委託公
     證書、匯款單據，及證人張議文上開帳戶之開戶資料、資
     金往來明細等，或僅可證明告訴人乙○○○○ ○○○○○○○○○○○○○○○
     委託熊賢祺律師為告訴代理人，或僅得證明本件匯款之經
     過，均無從用以為被告丙○○曾向證人Alfons Licher施用
     詐術之證明，自無從援引為被告丙○○不利之論據。
   (六)綜據上述，公訴人認被告丙○○涉有前揭罪嫌所舉之證據
     資料，經本院調查審閱後，尚不足以形成不利被告丙○○
     之心證，此外，本院複查無其他積極證據足認被告丙○○
     有公訴意旨所指之犯行，揆諸前揭法條及判例意旨，應為
     有利於被告丙○○之認定，為其無罪之諭知。
據上論斷，應依刑事訴訟法第301條第1項，判決如主文。
本案經檢察官丁○○到庭執行職務。
中    華    民    國    97    年    9     月    17    日
                  刑事第14庭    審判長法  官  陳  葳
                                      法  官  李慧瑜
                                      法  官  林世民
上正本證明與原本無異。
檢察官如不服本判決，應於收受送達後10日內向本院提出上訴書
狀（應敘述具體理由並附繕本）。
上訴書狀如未敘述理由，應於上訴期間屆滿後20日內補提理由書
於本院。
被告丙○○不得上訴。
                                      書記官  紀俊源
中    華    民    國    97    年    9     月    17    日


司法院資訊處製作；財團法人民間司法改革基金會備份。
